ACORDAO-COMPLETO-2378555

ACÓRDÃO 2626/2019 ATA 42/2019 - PLENÁRIO

VISTOS, relatados e discutidos estes autos de processo de aposentadoria emitido pela Superintendência de Administração do Ministério da Fazenda no Estado de São Paulo em favor de Selma Alba Cavalcanti do Vale, em fase de revisão,
ACORDAM os Ministros do Tribunal de Contas da União, reunidos em sessão do Plenário, diante das razões expostas pelo relator e com fundamento na Constituição Federal, art. 71, III e IX, e na Lei 8.443/1992, arts. 1º, V, e 39, II, em:
9.1. rever de ofício o Acórdão 4736/2015-TCU-Segunda Câmara, para considerar ilegal o ato de aposentadoria de Selma Alba Cavalcanti do Vale (XXX.820.728-XX) , em virtude da ausência de preenchimento dos requisitos previstos no art. 6º da EC nº 41/2003; 
9.2. dispensar a reposição das importâncias indevidamente recebidas de boa-fé, com base no Enunciado 106 da Súmula da Jurisprudência do TCU; 
9.3. determinar à Superintendência de Administração do Ministério da Fazenda no Estado de São Paulo que:
9.3.1. faça cessar, no prazo de 15 (quinze) dias, contado a partir da ciência desta deliberação, os pagamentos decorrentes do ato impugnado, sob pena de responsabilidade solidária da autoridade administrativa omissa, consoante disposto nos arts. 71, inciso IX, da Constituição Federal e 262 do Regimento Interno desta Corte;
9.3.2. dê ciência do inteiro teor desta deliberação à interessada, alertando-a de que o efeito suspensivo proveniente da interposição de eventuais recursos, caso não providos, não a exime da devolução dos valores indevidamente percebidos após a notificação;
9.3.3. envie a esta Corte de Contas, no prazo de 30 (trinta) dias, por cópia, comprovante de que a interessada teve ciência desta deliberação;
9.4. determinar à Sefip que:
9.4.1. oriente o órgão jurisdicionado no sentido de que poderá eventualmente ser editado novo ato de aposentadoria em favor da interessada, desde que escoimado da irregularidade verificada nos presentes autos, o qual deverá ser submetido a novo julgamento por esta Corte de Contas, nos termos do art. 262, § 2º, do RITCU;
9.4.2. proceda, com a urgência que o caso requer, à análise da situação específica de cada servidor beneficiado pela Portaria MF 419, de 30 de dezembro de 2004, que nomeou os autores do processo originário 1997.34.00.000212-2 com data retroativa a 25/7/1997, considerando as informações constantes dos presentes autos, notadamente a ausência de amparo legal para a nomeação em caráter retroativo, adotando todas as providências cabíveis daí decorrentes;
9.4.3. monitore o cumprimento das medidas indicadas no subitem 9.3 acima.

Revisão de ofício de acórdão que considerou ato de aposentadoria legal.

Superintendência de Administração do Ministério da Fazenda no Estado de São Paulo.

3. Interessados/Responsáveis:
3.1. Interessados: Sebastiana Rocha da Silva Pinheiro (XXX.453.182-XX); Selma Alba Cavalcanti do Vale (XXX.820.728-XX); Susana Sandes Ramos (XXX.596.358-XX); Takehito Kimura (XXX.992.907-XX); Teresa Kimiko Inoue (XXX.290.648-XX); Tertuliano Alves de Carvalho Neto (XXX.098.908-XX); Ulande Lopes Casquel (XXX.851.228-XX); Umberto Jacobs Neto (XXX.887.768-XX); Valeria Passini Sodre (XXX.776.548-XX); Vera Alice Zucon Trecenti (XXX.909.148-XX).

13.1. Ministros presentes: Ana Arraes (na Presidência), Walton Alencar Rodrigues, Raimundo Carreiro, Bruno Dantas e Vital do Rêgo.
13.2. Ministro-Substituto convocado: Augusto Sherman Cavalcanti.
13.3. Ministros-Substitutos presentes: Marcos Bemquerer Costa e André Luís de Carvalho.

ACORDAO-COMPLETO-2411674

Acórdão de Relação 1208/2020 - Plenário

Acórdão de Relação

BENJAMIN ZYMLER

Adoto como relatório o parecer da unidade técnica, cujos termos são os seguintes:
"INTRODUÇÃO
1.	Trata-se de análise da possibilidade de proceder à revisão de ofício do Acórdão 4736/2015-TCU-Segunda Câmara (peça 14) , no que tange ao ato de concessão de aposentadoria de Selma Alba Cavalcanti do Vale (CPF XXX.820.728-XX) , em decorrência das informações constantes do Ofício 31/2017/SAMF/SPOA/SE/MF-SP (peça 18) .
HISTÓRICO
2.	O Ofício 31/2017/SAMF/SPOA/SE/MF-SP foi encaminhado a este Tribunal para informar acerca da data de efetivo exercício da Sra. Selma Alba no cargo de Auditora Fiscal (peça 18) e apresenta as seguintes informações:
	a) a Sra. Selma Alba Cavalcanti do Vale tomou posse no cargo de Técnico da Receita Federal (TRF) em 16/3/1987. Aposentou-se no referido cargo em 5/12/2003;
	b) em 31/12/2004, houve a publicação de portaria de nomeação no cargo de Auditora Fiscal da Receita Federal (AFRF) com data retroativa a 25/7/1997, em virtude de decisão judicial (Ação Ordinária 1997.34.00.000212-2) . O efetivo exercício ocorreu em 7/1/2005;
	c) a Sra. Selma Alba Cavalcanti do Vale, após a posse no cargo de AFRF, solicitou que o Ministério da Fazenda tornasse insubsistente a portaria de concessão de aposentadoria no cargo de TRF. Destarte, em 10/10/2007, o Ministério da Fazenda tomou tal providência;
	d) em 29/9/2009, o Ministério da Fazenda concedeu aposentadoria voluntária à interessada no cargo de Auditora da Receita Federal do Brasil, com fundamento no disposto no artigo 6° da EC 41/2003 e art. 62-A da Lei 8112/90, com proventos integrais.
3.	Destarte, esta Unidade Técnica, nos termos de peça 24, propôs a autorização, por relator sorteado, da revisão de ofício do Acórdão 4736/2015-TCU-Segunda Câmara, no que se refere à concessão em nome da interessada, além de oitiva da Sra. Selma Alba e do Ministério Público junto ao TCU, nos termos do art. 260, § 2º, do Regimento Interno do TCU, em virtude de ocorrência de violação à ordem legal, já que a ex-servidora não teria cumprido os requisitos descritos no fundamento legal da aposentadoria.
4.	A autorização do Ministro Relator está acostada à peça 27.
5.	Esta Unidade Técnica encaminhou o expediente anexado à peça 28 à interessada. A resposta da ex-servidora está anexada às peças 34 e 35.
EXAME TÉCNICO
6.	Em sua resposta, em suma, a Sra. Selma Alba apresenta os seguintes argumentos:
	a) preliminarmente, alegou cerceamento de defesa, em virtude da alegada obrigatoriedade de comparecimento presencial para obtenção de peças do presente processo nesta Corte de Contas (peça 34, p. 1) ;
	b) a nomeação ao cargo de Auditor Fiscal deu-se em cumprimento a decisão judicial, à qual a Advocacia Geral da União não opôs embargos de declaração para que se esclarecesse a extensão da sentença quantos aos efeitos funcionais e financeiros (peça 34, p. 3) ;
	c) refere, ainda, que a publicação dos atos administrativos de reconhecimento da insubsistência da primeira aposentadoria (cargo de Técnica da Receita Federal) e da nomeação ao cargo de AFRF seria suficiente para garantir a legalidade e correção dos referidos atos (peça 34, p. 4-5) ;
	d) cita também o Acórdão 4736/2015-TCU-Segunda Câmara (peça 24) , que considerou legal a concessão (peça 34, p. 5) ;
	e) em seguida, afirma que o parecer da AGU, que foi uma das bases para o memorando encaminhado pelo Ministério da Fazenda, é extemporâneo e em contraposição a parecer anterior da mesma Advocacia, além de ter se fundamentado em uma ação com decisão judicial de primeira instância não transitada em julgado (peça 34, p. 5) ;
	f) ademais, refere que os atos estão solidificados por mais de uma década e, portanto, devem ser respeitados o ato jurídico perfeito e acabado, o direito adquirido e a coisa julgada (peça 34, p. 5) .
7.	Em relação à preliminar, destaque-se que, apesar da alegação de cerceamento da defesa, a interessada obteve cópia integral do processo, conforme peça 32. Destarte, não é possível considerar que houve cerceamento à defesa da interessada.
8.	No que tange aos argumentos em relação à nomeação, a interessada não apresentou provas de que cumpriu os requisitos para concessão da aposentadoria, que se deu sob o seguinte fundamento:
Art. 6º Ressalvado o direito de opção à aposentadoria pelas normas estabelecidas pelo art. 40 da Constituição Federal ou pelas regras estabelecidas pelo art. 2º desta Emenda, o servidor da União, dos Estados, do Distrito Federal e dos Municípios, incluídas suas autarquias e fundações, que tenha ingressado no serviço público até a data de publicação desta Emenda poderá aposentar-se com proventos integrais, que corresponderão à totalidade da remuneração do servidor no cargo efetivo em que se der a aposentadoria, na forma da lei, quando, observadas as reduções de idade e tempo de contribuição contidas no § 5º do art. 40 da Constituição Federal, vier a preencher, cumulativamente, as seguintes condições:
I - sessenta anos de idade, se homem, e cinqüenta e cinco anos de idade, se mulher;
II - trinta e cinco anos de contribuição, se homem, e trinta anos de contribuição, se mulher;
III - vinte anos de efetivo exercício no serviço público; e
IV - dez anos de carreira e cinco anos de efetivo exercício no cargo em que se der a aposentadoria
9.	O efetivo exercício da ex-servidora no cargo de AFRF ocorreu no período de 7/1/2005 a 29/9/2009, ou seja, 4 anos, 8 meses e 26 dias, em desacordo com a parte final do inciso IV do art. 6º da Emenda Constitucional 41/2003. Sendo assim, a aposentadoria não poderia ter sido concedida.
10.	No que se refere ao entendimento de que a data de nomeação seria retroativa a 25/7/1997, ressalte-se que se tratou de entendimento inicial errôneo. Nesse sentido, o Parecer PGFN/CJU/COJPN n. 702, de 2 de junho de 2015, feito em aditamento ao Parecer ONU/COWN N. 52112015, concluiu que a decisão judicial não goza de efeito financeiro retroativo algum e os efeitos funcionais retroativos se restringiram à nomeação diretamente em nível funcional que colocou os nomeados pela portaria de nomeação em imediata situação de igualdade de classe e nível em relação aos candidatos outrora nomeados. O cômputo de tempo de serviço público federal somente deveria ter início a partir da data de entrada em efetivo exercício do servidor (peça 18, p. 19) .
11.	Ao contrário do citado pela interessada, não se pode considerar como legais atos que tenham sido editados em desacordo com a legislação pátria e com a decisão judicial que determinou a nomeação para o cargo de Auditor Fiscal da Receita Federal.
12.	Desta forma, não há que se falar em desrespeito ao ato jurídico perfeito e acabado, ao direito adquirido e à coisa julgada. 
13.	Como se sabe, o ato de concessão de aposentadoria é também chamado "ato sujeito a registro" e se enquadra na categoria de "ato complexo". Desta forma, o referido ato só é aperfeiçoado quando de seu registro pelo TCU. 
14.	Ademais, importa destacar, no que concerne à coisa julgada que esta Corte de fato não pode desconstituí-la. Contudo, no que tange à execução do que foi determinado na sentença, sobretudo quando isso se reflete na apreciação da legalidade de atos de concessão de aposentadoria, pensão e reforma, pode sim o TCU se manifestar. Isso porque a coisa julgada se restringe ao que foi expressamente dito na decisão que a originou, não sendo possível nem legal atribuir interpretações que tornem a decisão extra ou ultra petita. É que a coisa julgada está cingida expressamente ao que foi concedido na sentença, não sendo possível ampliar ou reduzir o pedido que se materializou por meio da decisão. 
15.	Conforme exposto, a decisão judicial não determinou a retroatividade da data de posse e exercício.
16.	Como já exposto, ainda não transcorreram cinco anos da prolação do Acórdão 4736/2015-TCU-Segunda Câmara (peça 14) , requisito temporal previsto no art. 260, § 2º, do Regimento Interno do TCU, para eventual revisão de ofício do referido acórdão. Assim, o referido acórdão deve ser revisto de ofício para que se considere ilegal, com negativa de registro, o ato de concessão de aposentadoria em favor de Selma Alba Cavalcanti do Vale (CPF XXX.820.728-XX) , nos termos do art. 260, § 1º, do Regimento Interno do TCU.
CONCLUSÃO 
17.	O Acórdão 4736/2015-TCU-Segunda Câmara (peça 14) foi prolatado há menos de cinco anos. Além disso, verificou-se que a interessada não cumpriu o período de 5 (cinco) anos de efetivo exercício no cargo, situação que indica violação à ordem legal (art. 6º, IV, da EC 41/2003) . Encontram-se, portanto, presentes os requisitos previstos no art. 260, § 2º, do Regimento Interno do TCU para que se proceda a revisão de ofício para considerar ilegal, com negativa de registro, o ato de aposentadoria de Selma Alba Cavalcanti do Vale (CPF XXX.820.728-XX) .
PROPOSTA DE ENCAMINHAMENTO
18.	Diante do exposto, de conformidade com o preceituado no art. 71, inciso III, da Constituição Federal de 1988; c/c os arts. 1º, inciso V, e 39, incisos I e II, da Lei 8.443/1992; c/c os arts. 1º, inciso VIII, 260, §§ 1º e 2º, do Regimento Interno/TCU, e tomando por base as verificações feitas pela unidade técnica, na forma prevista no artigo 260, caput, do Regimento Interno/TCU, propõe-se: 
a) proceder à revisão de oficio do Acórdão 4736/2015-TCU-Segunda Câmara (peça 14) , no que tange ao ato de aposentadoria de Selma Alba Cavalcanti do Vale (CPF XXX.820.728-XX) , para considerá-lo ilegal, com negativa de registro;
b) dispensar a devolução dos valores indevidamente recebidos até a data da ciência do acórdão que vier a ser prolatado, com base no Enunciado 106 da Súmula da Jurisprudência do TCU;
c) esclarecer à interessada que, no caso de não provimento de recurso eventualmente interposto junto ao TCU, deverão ser repostos os valores recebidos após a ciência do acórdão;
d) determinar à Unidade Jurisdicionada que:
d.1) faça cessar os pagamentos decorrentes do ato impugnado, comunicando ao TCU, no prazo de quinze dias, as providências adotadas, nos termos dos arts. 45 da Lei 8.443/1992, 262, caput, do Regimento Interno do TCU, 8o, caput, da Resolução - TCU 206/2007;
d.2) informe à interessada o teor do acórdão que vier a ser prolatado, encaminhando ao TCU, no prazo de trinta dias, comprovante da data de ciência pela interessada, nos termos do art. 4o, § 3o, da Resolução - TCU 170/2004."
2.	O Ministério Público junto a esta Corte de Contas manifestou-se de acordo com a proposta formulada pela unidade técnica.
É o Relatório.

não há

Procuradora-Geral Cristina Machado da Costa e Silva.

REVISÃO DE OFÍCIO. INSUBSISTÊNCIA DO ACÓRDÃO DESTA CORTE DE CONTAS QUE JULGOU LEGAL O ATO DE APOSENTADORIA. PREENCHIMENTO DOS REQUISITOS PREVISTOS NO §2º DO ART. 260 DO RITCU. DECISÃO JUDICIAL TRANSITADA EM JULGADO QUE ASSEGUROU APENAS A PARTICIPAÇÃO NA SEGUNDA FASE DO CONCURSO PÚBLICO COM A CONSEQUENTE NOMEAÇÃO, SEM DEFERIR EFEITOS RETROATIVOS ÀS ADMISSÕES DOS CONCURSADOS. AUSÊNCIA DE AMPARO LEGAL E JUDICIAL DA PORTARIA MF 419/2004 QUE NOMEOU A INTERESSADA COM DATA RETROATIVA. EXISTÊNCIA DE ATO DE ADMISSÃO DA INTERESSADA JÁ JULGADO FIXANDO DATA DE INGRESSO DIVERSA DA CONSIDERADA NO ATO DE APOSENTADORIA. AUSÊNCIA DE PREENCHIMENTO DOS REQUISITOS PREVISTOS NO ART. 6º DA EC Nº 41/2003. ILEGALIDADE DO ATO. DETERMINAÇÕES.

APOSENTADORIA (APOS)

Secretaria de Fiscalização de Pessoal (SEFIP).

Trata-se de revisão de ofício da aposentadoria de Selma Alba Cavalcanti do Vale, ex-ocupante do cargo de Auditor-Fiscal da Receita Federal do Brasil, julgada legal, em relação, por meio do Acórdão 4736/2015-TCU-Segunda Câmara.
2.	Ocorre que, em 21/3/2017, a Superintendência de Administração do Ministério da Fazenda em São Paulo encaminhou a este Tribunal o Ofício nº 31/2017/SAMF/SPOA/SE/MF-SP, bem como o Memorando nº 28/2017/SINPE/DIGEP/SAMF/SPOA/SE/MF-SP, referente ao processo de aposentadoria da interessada (peça 18) , ambos os expedientes dando conta de que não havia decisão judicial garantindo a nomeação da servidora com data retroativa a 25/7/1997, tampouco a averbação retroativa de tempo de serviço e pagamento de atrasados, tendo havido um erro de interpretação por parte da administração, o que fez com que a data de seu ingresso na carreira fosse alterada do dia 25/7/1997 para o dia 7/1/2005, data do efetivo exercício no referido cargo.
3.	Referido expediente ensejou a manifestação da unidade técnica pela necessidade de revisão de ofício do Acórdão 4736/2015-TCU-Segunda Câmara, tendo havido a oitiva da interessada, que apresentou a sua defesa por meio das peças 34 e 35.
4.	Em síntese, as razões recursais apresentadas pela Sra. Selma Alba Cavalcanti do Vale foram assim sintetizadas pela unidade técnica:
"a) preliminarmente, alegou cerceamento de defesa, em virtude da alegada obrigatoriedade de comparecimento presencial para obtenção de peças do presente processo nesta Corte de Contas (peça 34, p. 1) ; 
b) a nomeação ao cargo de Auditor Fiscal deu-se em cumprimento a decisão judicial, à qual a Advocacia Geral da União não opôs embargos de declaração para que se esclarecesse a extensão da sentença quantos aos efeitos funcionais e financeiros (peça 34, p. 3) ; 
c) refere, ainda, que a publicação dos atos administrativos de reconhecimento da insubsistência da primeira aposentadoria (cargo de Técnica da Receita Federal) e da nomeação ao cargo de AFRF seria suficiente para garantir a legalidade e correção dos referidos atos (peça 34, p. 4-5) ;
d) cita também o Acórdão 4736/2015-TCU-Segunda Câmara (peça 24) , que considerou legal a concessão (peça 34, p. 5) ;
e) em seguida, afirma que o parecer da AGU, que foi uma das bases para o memorando encaminhado pelo Ministério da Fazenda, é extemporâneo e em contraposição a parecer anterior da mesma Advocacia, além de ter se fundamentado em uma ação com decisão judicial de primeira instância não transitada em julgado (peça 34, p. 5) ;
f) ademais, refere que os atos estão solidificados por mais de uma década e, portanto, devem ser respeitados o ato jurídico perfeito e acabado, o direito adquirido e a coisa julgada (peça 34, p. 5) ."
5.	A Secretaria de Fiscalização de Pessoal deste Tribunal - Sefip, em instrução de peça 38, rejeitou as alegações da interessada, concluindo o seguinte:
"17. O Acórdão 4736/2015-TCU-Segunda Câmara (peça 14) foi prolatado há menos de cinco anos. Além disso, verificou-se que a interessada não cumpriu o período de 5 (cinco) anos de efetivo exercício no cargo, situação que indica violação à ordem legal (art. 6º, IV, da EC 41/2003) . Encontram-se, portanto, presentes os requisitos previstos no art. 260, § 2º, do Regimento Interno do TCU para que se proceda a revisão de ofício para considerar ilegal, com negativa de registro, o ato de aposentadoria de Selma Alba Cavalcanti do Vale (CPF 692.820.728-00) ."
6.	O Ministério Público junto a esta Corte de Contas manifestou-se de acordo com o parecer da unidade técnica (peça 40) .
7.	Como visto, a admissão da interessada no cargo de Auditor Fiscal da Receita Federal do Brasil foi judicializada, cingindo-se a controvérsia, na presente revisão de ofício, à definição da data a ser considerada como ingresso efetivo no referido cargo, questão esta que inegavelmente repercutirá nos proventos de aposentadoria que lhe foram concedidos.
8.	Dito isso, verifico que a questão relativa à eficácia das decisões judiciais oriundas dos processos em que a interessada figurou como autora foi bem delineada pela Procuradoria-Regional da União - 1ª Região, nos seguintes termos:
	"Para que se compreenda a questão, contudo, é preciso ter em mente que a matéria não está sendo exclusivamente tratada no processo indicado, versando ainda sobre os seguintes feitos:
Processo 1997.34.00.00.0212-2 (000212-46.1997.4.01.3400)  -> refere-se ao número originário do feito;
Processo 1999.01.00.005084-1 (001237-41,1999.4.01.3400)  -> refere-se ao número do feito em sede de apelação;
Processo n° 2004.34.00.022528-6 (0022469-21.2004.4,01.3400)  -> refere-se ao número dado ao processo em sede de execução;
Processo n° 002182-56.2012.4.01.3400 -> refere-se ao número dos embargos à execução opostos pela união Federal;
	Feita essa breve explanação sobre os processos envolvidos, tratemos do caso.
	Tratam os autos principais de ação ordinária em que os autores pleiteavam a nomeação no cargo de Auditor Fiscal do Tesouro Nacional, em virtude do concurso regido pelo Edital n° 18/91. Para tanto, alegavam que adquiriram o direito à participação no certame em virtude do advento da Lei 8.541/92.
	Ao ser indeferido o pedido de liminar formulado na ocasião, a parte autora apresentou emenda à inicial onde, de fato, pugnou pela condenação dessa embargante em efeitos funcionais e financeiros retroativos.
	O pedido foi julgado improcedente em 1º Grau, mas a sentença foi reformada em grau de apelação (conforme Doc. 01) , sendo o pedido julgado procedente apenas para garantir o provimento do pedido formulado na inicial, no sentido de participação dos autores no curso de formação do certame.
	Em face desse acórdão a União interpôs recurso especial (REsp 310361/DF) , inicialmente acolhido parcialmente (Doc. 02) , contudo, posteriormente não conhecido, por questões formais, segundo decidido em sede de embargos de declaração opostos pelos autores (Doc. 03) . Com isso, o acórdão proferido pelo E. TRF 1ª Região acabou por transitar em julgado.
	Assim, os autores deram início à execução do julgado (Processo n° 2004.34.00.022528-6 (0022469-21.2004.4.01.3400) , ocasião em que pugnaram por suas nomeações em nível superior da carreira, o que foi cumprido pela União Federal.
	Não satisfeitos, passaram a sustentar que também o pedido de efeitos financeiros retroativos teria sido acolhido, ocasião na qual pugnaram a juntada de diversos documentos pela União, sempre impugnando a documentação apresentada, em flagrante tentativa de tumultuar o feito.
	Após a formação de vários volumes, finalmente, os exequentes consideraram os elementos apresentados suficientes para a consolidação dos valores supostamente devidos pela União Federal, o que gerou a apresentação de cálculos, à época de valores superiores a 87 milhões de reais, ocasionando a oposição de embargos à execução pela União Federal (Processo n° 002182- 56.2012.4.01.3400) .
	Analisando os embargos, em que a União, basicamente, sustentou a inexistência de título judicial que amparasse o pagamento de valores retroativos aos embargados e, também, de contagem de efeitos retroativos à nomeação, então, foi proferida sentença (Doc. 04) que os julgou procedentes, para declarar não haver valores a serem pagos aos embargados, já que o título judicial lhes concedeu apenas o direito de fazerem o curso de formação e, sendo aprovados, serem nomeados, sendo que isso já aconteceu.
	Dessa sentença, os autores opuseram embargos de declaração, (Doc. 05) , os quais foram rejeitados, sendo que, agora, o recurso de apelação por eles interposto pende de apreciação pelo TRF 1º Região.
	Dado o contexto exposto, tem-se o seguinte como conclusões:
O acórdão proferido no processo principal, que reformou a sentença inicial de improcedência, apenas garantiu aos autores o direito à participação no curso de formação do certame e, se aprovados, nomeação e posse no cargo, o que já ocorreu;
Não há qualquer determinação de efeitos financeiros ou funcionais retroativos, o que foi reconhecido judicialmente em sede de embargos à execução;
Ainda que houvesse qualquer decisão judicial em sentido diverso, o pagamento deveria ocorrer mediante precatório, jamais administrativamente;
Elucidando as dúvidas formuladas nos ofícios enviados, tem-se que não possuem os autores direito à contagem retroativa ou ao pagamento retroativo de nada, devendo suas nomeações serem contadas da data em que realmente ocorreram;
A execução ainda está em curso, embora suspensa, por força dos embargos à execução opostos pela União, os quais aguardam o julgamento da apelação interposta pelos exequentes"  (grifos acrescidos) .
9.	Observe-se que o entendimento exarado pela Advocacia-Geral da União, no sentido de que não há decisão judicial assegurando aos autores qualquer direito à nomeação com data retroativa, encontra ressonância nas próprias decisões judiciais acostadas aos autos, bem como na jurisprudência deste Tribunal, que, em ato de admissão de uma das servidoras beneficiadas nos referidos processos judiciais, considerou-o ilegal, por meio de acórdão sumariado da seguinte forma:
"SUMÁRIO: ADMISSÃO. ACUMULAÇÃO INDEVIDA DE PROVENTOS COM VENCIMENTOS DE CARGOS PÚBLICOS. INSUBSISTÊNCIA DO ACÓRDÃO DESTA CORTE DE CONTAS QUE JULGOU O ATO DE ADMISSÃO ILEGAL. REALIZAÇÃO DE DILIGÊNCIAS E OITIVA DA SERVIDORA. SENTENÇA JUDICIAL QUE ASSEGUROU A PARTICIPAÇÃO NA SEGUNDA FASE DO CONCURSO PÚBLICO NÃO DEFERIU EFEITOS RETROATIVOS ÀS ADMISSÕES DOS CONCURSADOS. ILEGALIDADE DO ATO. DETERMINAÇÕES."  (cf. Acórdão 7220/2017-TCU-Segunda Câmara, Relator Ministro José Múcio Monteiro) .
10.	A par da inexistência de decisão judicial assegurando a nomeação retroativa da interessada, o que, por si só, ensejaria a nulidade e/ou desconsideração dos termos da Portaria MF 419, de 30 de dezembro de 2004, que nomeou os autores da referida ação com data retroativa a 25/7/1997, vale acrescentar que o ato de admissão da interessada Selma Alba Cavalcanti do Vale foi apreciado por este Tribunal por meio do Acórdão 4736/2015-TCU-Segunda Câmara, constando dos presentes autos, no entanto, a data de 7/1/2005 como de efetivo ingresso da servidora no cargo de Auditor Fiscal da Receita Federal, não tendo havido qualquer insurgência contra a referida deliberação.
11.	Desse modo, torna-se forçoso reconhecer a ilegalidade do ato de aposentadoria da interessada, editado que foi com fundamento no art. 6º da EC nº 41/2003, uma vez que não se cuida de servidora que conte com dez anos de carreira e cinco anos de efetivo exercício no cargo em que se der a aposentadoria (inciso IV) .
12.	No mais, não há que se falar, no caso concreto, na alegada violação do art. 54 da Lei 9.784/1999.
13.	Com efeito, no tocante à decadência administrativa, extrai-se do enunciado 278 da Súmula da Jurisprudência deste Tribunal o seguinte: 
"SÚMULA TCU 278: Os atos de aposentadoria, reforma e pensão têm natureza jurídica de atos complexos, razão pela qual os prazos decadenciais a que se referem o § 2º do art. 260 do Regimento Interno e o art. 54 da Lei nº 9.784/99 começam a fluir a partir do momento em que se aperfeiçoam com a decisão do TCU que os considera legais ou ilegais, respectivamente" (grifos acrescidos) .
14.	Na espécie, a deliberação que julgou definitivamente o ato de aposentaria, considerando-o legal, foi proferida em 4/8/2015, sujeitando-se, portanto, à revisão por parte deste Tribunal, em caso de ilegalidade, até a data de 4/8/2020, conforme estabelece o § 2º do art. 276 do RITCU:
"§ 2º. O acórdão que considerar legal o ato e determinar o seu registro não faz coisa julgada administrativa e poderá ser revisto de ofício pelo Tribunal, com a oitiva do Ministério Público e do beneficiário do ato, dentro do prazo de cinco anos da apreciação, se verificado que o ato viola a ordem jurídica, ou a qualquer tempo, no caso de comprovada má-fé."
15.	Por fim, diante da gravidade dos efeitos gerados pela Portaria MF 419, de 30 de dezembro de 2004, que nomeou os autores do processo originário 1997.34.00.000212-2 com data retroativa a 25/7/1997, entendo que cabe determinação à Secretaria de Fiscalização de Pessoal deste Tribunal - Sefip que proceda à análise da situação específica de cada servidor beneficiado pela referida portaria, considerando as informações constantes dos presentes autos, notadamente a ausência de amparo legal para a nomeação em caráter retroativo, adotando-se todas as providências cabíveis daí decorrentes.
Ante o exposto, acolhendo a proposta da unidade técnica e do órgão ministerial, VOTO por que seja adotada a deliberação que ora submeto à apreciação deste Colegiado.
TCU, Sala das Sessões Ministro Luciano Brandão Alves de Souza, em 30 de outubro de 2019.
BENJAMIN ZYMLER 
Relator